【裁判字號】    97,交抗,1142
【裁判日期】    971014
【裁判案由】    聲明異議
【裁判全文】
臺灣高等法院臺中分院刑事裁定        97年度交抗字第1142號
抗  告  人
即受處分人  甲○○
上列抗告人因聲明異議案件，不服臺灣苗栗地方法院中華民國97
年8月19日所為裁定（97年度交聲字第109號）提起抗告，本院裁
定如下：
    主  文
原裁定撤銷，發回臺灣苗栗地方法院。
    理  由
一、抗告意旨略以：(一)民國97年2 月28日15時17分許，抗告人即
    受處分人（下稱受處分人）行經苗栗縣頭份鎮○○路口轉往
    頭份方向時，當時警察路檢吹哨子二聲，比手勢示意停車受
    檢，因車多又逢路口轉道，受處分人確實沒有聽到、看到，
    並非不服取締；(二)內灣路口轉入124 線頭份方向是改道、改
    向之處，車輛行駛難免要改道，適逢車輛多，指稱伊於內線
    車道穿梭蛇行，係警員誇大誤判，請警員提供照片舉證，始
    信服於人；(三)黃文俊警員於原審調查時稱於約1 百公尺遠時
    看到伊所騎乘的機車，迨伊行經警員前面時，伊又回頭看，
    這段距離僅5 秒而已，伊怎能聽到警察哨音、看到警察的手
    勢，足見黃文俊警員所述實屬誇大之詞。爰提起抗告，請求
    撤銷原裁定，另為適法之裁定云云。
二、原審裁定意旨略以：受處分人於97年2 月28日15時17分許，
    行經苗栗縣頭份鎮○○○○○路口處且未戴安全帽之事實，
    為異議人所不否認，而異議人騎車行經上開路口時，因未戴
    安全帽，經警當場發現，並以手勢及吹哨子方式示意該車停
    車受檢接受稽查，惟異議人拒絕停車受檢，並沿路以蛇行之
    危險駕車方式規避取締而穿梭於車陣中逃逸，嗣經警員記下
    車牌號碼，返所查詢確認車輛所有人資料無誤後，逕行掣單
    舉發異議人等情，有苗栗縣警察局頭份分局97年4 月14日份
    警五字第0970006029號函、97年8月1日份警五字第09700133
    36號函所附照片2張及現場圖、苗縣警交字第F00000000號、
    F00000000號舉發違反道路交通管理事件通知單影本各1份在
    卷及證人即苗栗縣警察局頭份分局斗坪派出所警員黃文俊於
    原審調查時具結證述明確（見原審97年6 月26日訊問筆錄）
    ，並有舉發員警庭呈當時筆記內容1 份附卷可稽，故證人黃
    文俊上揭證述以及其所紀錄舉發之本件違規事實，經核尚無
    不可採信之處。受處分人雖又辯稱當時車流量大，不可能蛇
    行云云。觀諸道路交通管理處罰條例第43條第1項第1款條文
    係規定「在道路上蛇行，或以其他危險方式駕車者」，其將
    「蛇行」與「其他危險方式駕車」並列，故「蛇行」係「危
    險駕車方式」之例示。由此可知，「蛇行」當指汽車沿途任
    意變換車道，且於車道上穿梭行駛之危險駕車方式，本件異
    議人於短時間內，在內外側車道任意變換，已如前述，其於
    車潮眾多、車流量大之情況下，騎車穿梭於內外側車道之間
    ，顯難保持適當的安全距離及間隔，其多次任意、急速變換
    車道之行為，對其他車輛駕駛人而言實屬難以預測的突發情
    形，著實令人措手不及。異議人此種駕駛方式顯已超出一般
    用路人對其行車動線之合理期待，因而足以影響或危及其他
    用路人之行車安全，置自己以及所有用路人（含其內乘客）
    之生命、身體安全於不顧，自屬在道路上蛇行之危險駕駛行
    為，殆無疑問。從而，本件事證明確，異議人之違規行為堪
    以認定。綜上所述，受處分人確有騎乘機車因未戴安全帽不
    服取締在道路上蛇行之違規行為甚明（未戴安全帽部分未聲
    明異議），異議人猶否認違規事實並據以聲明異議，為無理
    由，是就竹監苗字第裁54-F00000000號處分部分，原處分機
    關援引道路交通管理處罰條例第60條第1 項暨違反道路交通
    管理事件統一裁罰基準及處理細則等規定，對異議人之違規
    行為，裁處罰鍰3千5百元，並無違誤，應予駁回；另就竹監
    苗字第裁54-F00000000號處分部分，原處分機關援引道路交
    通管理處罰條例第43第1項第1款、第5項前段（裁決書漏載
    ）暨違反道路交通管理事件統一裁罰基準及處理細則等規定
    ，對異議人之違規行為，裁處罰鍰新臺幣（下同）1萬2千元
    ，施以道安講習，固非無據；惟按汽（機）車駕駛人駕駛汽
    車（騎乘機車）違反道路交通管理處罰條例第43條規定者，
    除依原條款處罰鍰外，應依同條例第63條第1項第3款並予記
    違規點數3 點，原處分機關對於異議人前揭違規情形，漏未
    引用上開第63條第1項第3款前段規定裁處異議人記違規點數
    3 點，尚有未當，該處分既有前揭瑕疵而無可維持，即應由
    本院撤銷原處分，自為裁罰如主文第2 項所示，以期適法等
    語，固非無見。
三、惟查：
  (一)受處分人就原處分機關97年5月15日竹監苗字第裁54-F00000
    000號裁決書中「違反處罰條例之行為，拒絕停車接受稽查
    而逃逸」聲明異議部分：
    按汽車駕駛人，駕駛汽車有違反道路交通管理處罰條例之行
    為，經交通勤務警察或依法令執行交通稽查任務人員制止時
    ，不聽制止或拒絕停車接受稽查而逃逸者，除按各該條規定
    處罰外，處3千元以上6千元以下罰鍰，並記違規點數1 點，
    道路交通管理處罰條例第60條第1項、第63條第1項亦定有明
    文。本件原處分機關交通部公路總局新竹區監理所就受處人
    「違反處罰條例之行為，拒絕停車接受稽查而逃逸」違規行
    為部分，僅予以裁處受處分人罰鍰3 千元，漏未予以違規記
    點，原審裁定未予糾正，而予以維持，即有違誤，此部分應
    予撤銷。
  (二)受處分人就原處分機關97年5月15日竹監苗字第裁54-F00000
    000號裁決書即「在道路上蛇行」聲明異議部分：
    (1)按汽車駕駛人駕駛汽車在道路上蛇行者，處6千元以上2萬
      4 千元以下罰鍰，並應接受道路交通安全講習，並記違規
      點數3點，道路交通管理處罰條例第43條第1項第1款、第5
      項、第63條第1項第3款固定有明文。惟同條例第7條之2第
      1項、第2項復明文規定：「（第1 項）汽車駕駛人之行為
      有下列情形之一，當場不能或不宜攔截製單舉發者，得逕
      行舉發：一闖紅燈或平交道。二搶越行人穿越道。三在道
      路收費停車處所停車，不依規定繳費。四不服指揮稽查而
      逃逸，或聞消防車、救護車、警備車、工程救險車之警號
      不立即避讓。五違規停車或搶越行人穿越道，經各級學校
      交通服務隊現場導護人員簽證檢舉。六行經設有收費站、
      地磅之道路，不依規定停車繳費或過磅。七經以科學儀器
      取得證據資料證明其行為違規。（第2 項）前項第七款之
      科學儀器應採固定式，並定期於網站公布其設置地點。但
      汽車駕駛人之行為屬下列情形之一者，不在此限：一蛇行
      、危險方式駕車或二輛以上之汽車競駛或競技。二行駛路
      肩。三違規超車。四違規停車而駕駛人不在場。五未依規
      定行駛車道。六未依規定變換車道。七未保持安全距離。
      八跨越禁止變換車道線或槽化線。九行車速度超過規定之
      最高速限或低於規定之最低速限。十汽車駕駛人或乘客未
      依規定繫安全帶。十一汽車駕駛人或附載座人未依規定戴安
      全帽。」。該條立法意旨係立法者對於第1項第1至6 款所
      定特定之道路違規行為，因考量其發生往往係在瞬間，或
      係由交通警察執行勤務時恰巧目睹，事實上不便立刻以攝
      影、錄影器材取證之情形所在多有，且該等違規事實由人
      之感官即可充分判定，非必以科學儀器始能偵測得知；至
      如超速或酒醉駕車等人之感官不當然即可判定之違規行為
      ，或其他非屬上開列舉範圍內之違規行為，乃規定於同條
      第1項第7款需科學儀器採證始能逕行舉發，以保障舉發行
      為之正確性及憑信性。是以如非道路交通管理處罰條例第
      7條之2第1項第1至6款所列舉之情形，又無同條項第7款所
      列以科學儀器取得之證據資料，因無從推定員警之舉發為
      真正，即不得逕行舉發之。
    (2)受處分人經移送機關以「警方97年2月28日14-16時擔服巡
      邏勤務時，發現一名男子騎乘重機ML6-091 號車未戴安全
      帽，經警以明顯手勢及鳴警笛方式示意該車停車受檢，該
      車見警方攔檢作為即穿梭蛇行車陣中，員警考量當時交通
      狀況遂登記車號並查詢違規車輛所有人資料，依道路交通
      管理處罰條例第43條第1項、第60條第1項及第31條第6 項
      分別予以舉發。」，而經執勤員警逕行舉發等情，固有苗
      栗縣警察局苗縣警交字第F00000000 號舉發違反道路交通
      管理事件通知單、苗栗縣警察局頭份分局97年4 月14日份
      警五字第0970006029號函文各1 紙在卷可稽（原審卷第12
      、19頁）。
    (3)然按汽車駕駛人在道路上蛇行之行為，既不在前引道路交
      通管理處罰條例第7條之2第1項第1至6款得逕行舉發之列，
      則依同條項第7 款之規定，自應以科學儀器取得證據資料
      證明汽車駕駛人之行為違規，始得逕行舉發；至同條第2
      項但書第1 款之規定，係指以科學儀器取得證據逕行舉發
      該款所列蛇行等行為者，無庸採用固定式之科學儀器為之
      ，亦不必定期於網站公布其設置地點，而非謂逕行舉發汽
      車駕駛人蛇行之行為，無須以科學儀器取得證據資料，而
      得僅以其他立證方式證明其行為違規，此觀法條文義甚明
      。本件既係逕行舉發案件，已如前述，依上開說明，自應
      以科學儀器取得證據資料，俾證明受處分人有騎乘車輛於
      道路蛇行之違規行為；但稽之證人即當日值勤之警員黃文
      俊於原審調查時具結證稱：「我們看到異議人（即受處分
      人）未戴安全帽要手勢及吹哨子攔停，結果異議人沒有停
      下來，我們沒有追，因告發單上有記載機車沒有後視鏡、
      機車是紅色，有抄下車號，當事人特徵臉型是圓臉，回到
      所裏後，再以電腦查詢車籍，之後再逕行舉發。」等情（
      見原審卷第26頁），顯見證人黃文俊逕行舉發受處分人騎
      乘上開車輛違規蛇行，並未以科學儀器諸如拍照、錄影等
      方式取得證據資料，僅以目視方式記下受處分人臉部特徵
      及所騎乘機車車號、特徵後予以舉發，揆之上開道路交通
      管理處罰條例條例第7條之2之規定，自與逕行舉發之要件
      不合。
    (4)綜上，本件員警雖逕行舉發受處分人騎乘上開車輛有違規
      蛇行之情節，但未以科學儀器取得證據資料，其舉發程序
      顯不合法，原處分機關遽以裁處受處分人罰鍰1萬2千元，
      並施以道安講習，於法尚有未合。原審未察，認受處分人
      確有在道路上蛇行之違規行為，其聲明異議為無理由，僅
      因原處分機關對於受處分人前揭在道路上蛇行之違規情形
      ，漏未引用上開第63條第1項第3款前段規定裁處異議人記
      違規點數3 點，尚有未洽，乃撤銷原處分機關之裁罰，改
      諭知「甲○○機器腳踏車駕駛人，騎乘機器腳踏車在道路
      上蛇行，處罰鍰新臺幣1萬2千元，並記違規點數3點，施
      以道路交通安全講習」，實有不當。受處分人抗告，以此
      指摘原裁定不當，為有理由。
  (三)綜上，原審裁定既有上述不當之處，即屬無可維持，應由本
    院將原審裁定撤銷，發回原審法院另為適法之裁定。
四、據上論結，應依道路交通案件處理辦法第26條、刑事訴訟法
    第413條前段，裁定如主文。
中    華    民    國    97    年    10    月    14    日
            刑事第五庭    審判長法  官  趙  春  碧
                                法  官  賴  恭  利
                                法  官  何  秀  燕
上列正本證明與原本無異。
不得再抗告。
                                書記官  阮  正  枝
中    華    民    國    97    年    10    月    14    日


司法院資訊處製作；財團法人民間司法改革基金會備份。
